【裁判字號】    92,訴,1917
【裁判日期】    921225
【裁判案由】    侵權行為損害賠償
【裁判全文】
臺灣板橋地方法院民事判決  九十二年度訴字第一九一七號
    原      告  甲○○
    訴訟代理人  羅子武律師
    被      告  乙○○
                            居.
右當事人間請求侵權行為損害賠償事件，原告對於本院刑事庭九十二年度交易字第二
八一號過失傷害案件提起附帶民事訴訟（九十二年度交附民字第一一八號），經刑事
庭裁定移送民事庭，於民國九十二年十二月十一日言詞辯論終結，本院判決如左：
    主      文
被告應給付原告新臺幣柒拾陸萬零肆佰柒拾陸元，及自民國九十二年五月七日起至清
償日止，按年息百分之五計算之利息。
原告其餘之訴駁回。
訴訟費用由被告負擔百分之三十六，餘由原告負擔。
本判決第一項於原告以新臺幣貳拾伍萬參仟伍佰元為被告供擔保後，得假執行。
原告其餘假執行之聲請駁回。
    事    實
甲、原告方面：
一、聲明：求為判決：
（一）被告應給付原告新臺幣（下同）二百一十三萬五千三百八十三元，及自起訴狀
      繕本送達日起至清償日止，按年息百分之五計算之利息。
（二）願供擔保，請准予宣告假執行。
二、陳述：
（一）被告於民國九十二年二月十日晚上，駕駛車號ＧＬ—六四六二號自用小客車沿
      臺北縣五股鄉○○路○段由蘆洲往三重方向行駛，於當日晚上七時十五分許，
      途經中興路二段九巷交岔路口前，應注意汽車行駛至交岔路口，轉彎車應讓直
      行車先行，且依當時情形並無不注意之情事，竟疏未注意貿然左轉，適有原告
      騎乘車號ＨＩＳ—一七二號重型機車沿臺北五股鄉○○路○段由三重往蘆洲方
      向行駛，而遭被告駕駛之自用小客車左前保險桿撞擊，致原告人車倒地受有肱
      骨骨折，左股骨及左脛骨粉碎性、開放性骨折、左膝平臺骨折、頭外傷併皮下
      血腫等傷害。依原告之診斷證明書之醫師囑言欄記載：「目前左股骨尚未癒合
      ，須再次手術植骨手術或以超音波癒合機治療。預估尚須半年時間治療及復健
      ，癒合後尚須手術拆除鋼釘鋼板。」顯見尚須從事手術及辛苦之療程。原告因
      此一傷害，亦申請中華民國身心障礙手冊，障礙類別及等級為「肢障中度」。
（二）按因故意或過失，不法侵害他人之權利者，負損害賠償責任。不法侵害他人之
      身體或健康者，對於被害人因此喪失或減少勞動能力，或增加生活上之需要時
      ，應負損害賠償責任。不法侵害他人之身體、健康、名譽或自由者，被害人雖
      非財產上之損害，亦得請求賠償相當之金額，民法第一百八十四條第一項前段
      、第一百九十三條、第一百九十五條第一項分別定明文，爰依此向被告請求如
      後述所載之損害賠款項。
（三）醫療費部分十二萬八千二百六十六元：原告因本件車禍受傷而支出下列醫療費
      用，計臺北縣立三重醫院（下簡稱三重醫院）部分九萬四千七百二十一元（八
      萬六千一百八十二元＋八千五百三十九元）、郵政醫院部分二萬二千四百四十
      五元、慈德中醫診所（下簡稱慈德診所）部分一萬一千一百元，總計為十二萬
      八千二百六十六元。
（四）看護費用十六萬元：原告因車禍傷害，住院期間共計八十天（三重醫院部分，
      自九十二年二月十六日起至九十二年四月十九日出院，計六十二天；郵政醫院
      部分，自九十二年五月二十六至同年六月九日，計八日；三重醫院部分，自九
      十二年八月六日至八月十五日，計十日），需有專人照顧，以每日二○○○元
      計算，共計十二萬四千元。原告受傷住院期間，雖皆由原告之女兒看護，惟由
      親屬代為照顧受害者起居所付出之勞力，非不能評價為金錢之請求，並此種親
      屬間基於親誼恩惠所付出之勞力，不能加惠於加害人，故而原告受有相當看護
      費之損害，自得向被害人請求。
（五）增加生活上需要之費用五千三百五十元：原告因受有傷害無法正常行走，購買
      輪椅四千元、助行器六百元、石膏鞋二百五十元及護腕五百元，共計五千三百
      五十元。
（六）工作收入減少計一萬一千九百元：原告原任職於強固公寓大廈管理維護股份有
      限公司，每月薪資為二萬一千元，惟自九十二年三月一日起，原告因受傷而未
      領有薪資，且因原告受傷，所擔任之工作為清潔人員工作，故無法正常工作，
      而已於九十二年三月十七日離職。因此，原告減少領有十七日之薪資，計一萬
      一千九百元（計算式：二一○○○÷三○×一七＝一一九○○元）。
（七）減少勞動能力部分計一百五十二萬九千八百六十七元：查原告所受之傷係屬無
      可回復性之傷害，左手腳永遠呈現無法正常活轉動之功能，而且，依據原告從
      事清潔工作性質觀之，左手腳是此一工作不可或缺之一部分，因此，此一傷害
      致原告將來減少之工作能力以每月二萬一千元之五分之四計算，所以，每一個
      月即減少一萬六千八百元，每年減少二十萬一千六百元。按原告可工作至勞動
      基準法所規定之六十歲，所以，接續原告前揭請求之日期，即九十二年三月十
      八日算至原告六十歲（按原告為四十二年一月二十九日出生），計尚有九年十
      一月，依霍夫曼式計算法扣除中間利息後，此期間減少勞動能力之損害為一百
      五十二萬九千八百六十七元〔計算式：二○一六○○（每年減少之勞動能力損
      害）×七、五八八六二八（第九年之霍夫曼係數）＝0000000元〕。
（八）精神賠償部分計三十萬元：原告因車禍致身體左手、腳幾乎無法正常活動，且
      經醫師診斷仍需有後續之手術，並要長期復健治療，身心受有痛苦，為此，請
      求精神賠償三十萬元。
（九）綜上所陳，原告向被告乙○○請求共計二百十三萬五千三百八十三元。
三、證據：提出診斷證明書影本七紙（三重醫院五紙、郵政醫院及慈德診所各一紙）
    、醫療費用收據影本十五紙（三重醫院九紙、郵政醫院五紙、慈德診所一紙）、
    醫療器材發票影本四紙、離職證明書影本一紙、中華民國身心障礙手冊影本一份
    為證。
乙、被告方面
一、聲明：原告之訴及假執行之聲請均駁回。
二、陳述：被告駕駛車輛，雖有過失，但因原告騎乘機車車速過快，復未開燈，且當
    時警察沒有酒測，故原告就事故之發生與有過失，另原告主張之精神慰撫金及勞
    動能力減少之損失金額過高。
三、證據：未提出任何證據。
丙、本院依職權調閱臺灣板橋地方法院檢察署九十二年度偵字第六六五二號、本院九
    十二年度交易字第二八一號刑事卷宗、臺灣高等法院九十二年度交上易字第三八
    七號刑事卷宗。
    理    由
一、按訴狀送達後，原告不得將原訴變更或追加他訴，但擴張或減縮應受判決事項之
    聲明者，不在此限。民事訴訟法第二百五十五條第一項第三款定有明文。本件原
    告起訴原請求被告給付原告二百零八萬二千九百七十九元，及自起訴狀繕本送達
    日起至清償日止，按年息百分五計算之利息，嗣於訴狀送達被告後之九十二年九
    月十六日變更其聲明，擴張請求被告給付原告二百十六萬一千八百十三元，及自
    起訴狀繕本送達日起至清償日止，按年息百分五計算之利息，復於九十二年十二
    月十一日，變更其聲明，減縮請求被告給付原告二百十三萬五千三百八十三元，
    及自起訴狀繕本送達日起至清償日止，按年息百分五計算之利息，合於上開規定
    ，應予准許，合先敘明。
二、原告主張：被告於九十二年二月十日晚上，駕駛車號ＧＬ—六四六二號自用小客
    車沿臺北縣五股鄉○○路○段由蘆洲往三重方向行駛，於當日晚上七時十五分許
    ，途經中興路二段九巷交岔路口前，應注意汽車行駛至交岔路口，轉彎車應讓直
    行車先行，且依當時情形並無不注意之情事，竟疏未注意貿然左轉，適有原告騎
    乘車號ＨＩＳ—一七二號重型機車沿臺北五股鄉○○路○段由三重往蘆洲方向行
    經該處，而遭被告駕駛之自用小客車左前保險桿撞擊，致原告人車倒地受有肱骨
    骨折，左股骨及左脛骨粉碎性、開放性骨折、左膝平臺骨折、頭外傷併皮下血腫
    等傷害，原告經此傷害，申請中華民國身心障礙手冊，障礙類別及等級為「肢障
    中等」，爰依侵權行為法則請求判決如訴之聲明等語。
三、被告則以：本件車禍被告駕駛車輛，雖有過失，但因原告騎乘機車車速過快，復
    未開燈，且當時警察沒有酒測，故原告就事故之發生與有過失，另原告主張之精
    神慰撫金及勞動能力減少之損失金額過高等語置辯。
四、本件兩造不爭執之部分為：被告於上揭時間，駕駛車號ＧＬ—六四六二號自用小
    客車沿臺北縣五股鄉○○路○段由蘆洲往三重方向行駛，於當日晚上七時十五分
    許，途經中興路二段九巷交岔路口前，應注意汽車行駛至交岔路口，轉彎車應讓
    直行車先行，且依當時情形並無不注意之情事，竟疏未注意貿然左轉，適有原告
    騎乘車號ＨＩＳ—一七二號重型機車沿臺北五股鄉○○路○段由三重往蘆洲方向
    行經該處，而遭被告乙○○駕駛之自用小客車左前保險桿撞擊，致原告人車倒地
    受有肱骨骨折，左股骨及左脛骨粉碎性、開放性骨折、左膝平臺骨折、頭外傷併
    皮下血腫等傷害。被告自認駕駛前開自小客車，確有過失，且被告所涉刑事過失
    傷害罪，並經本院判處拘役五十五日、臺灣高等法院駁回上訴確定，此有本院九
    十二年度交易字第二八一號及臺灣高等法院九十二年度交上易字第三八七號判決
    可稽。原告經此傷害，申請中華民國身心障礙手冊，障礙類別及等級為「肢障中
    度」。原告於車禍前從事清潔工作，月薪資二萬一千元。
五、原告主張被告於上揭時地駕駛上開自小客車，因過失撞及原告，致原告受有上開
    傷害等情，且被告之過失傷害行為，並經本院刑事庭判處拘役五十五日，經上訴
    台灣高等法院後，判決駁回其訴而確定，為兩造所不爭執，並經本院依職權調閱
    台灣板橋地方法院檢察署九十二年度偵字第六六五二號、本院九十二年度交易字
    第二八一號刑事卷宗、台灣高等法院九十二年度交上易字第三八七號刑事卷宗查
    核屬實。被告之過失傷害行為，堪以認定，且被告受有傷害與原告之過失行為間
    ，有相當因果關係，被告對於原告依民法第一百八十四條第一項、第一百九十五
    條第一項之規定，自應負損害賠償責任。是本件應審究者為：（一）原告請求之
    項目及金額之計算是否有據？（二）原告是否與有過失？過失比例為何？（三）
    原告得請求被告賠償之金額為多少？茲分述如後：
（一）原告請求之項目及金額之計算：
  １、醫療費部份：按當事人因傷害所支出診斷證書費用，非因侵權行為所生財產損
      害，不得請求賠償，此有最高法院六十六年度第五次民庭庭推總會決議可資參
      照；次按全民健康保險之被保險人因汽車交通事故經全民健康保險提供醫療給
      付者，全民健康保險被保險人對於加害人之損害賠償請求權因而喪失，此有最
      高法院八十八年度台上字第三五三號裁判可參。查原告主張因本件車禍之發生
      共支出醫療費用十二萬八千二百六十六元等情，固據提出三重醫院收據九紙、
      郵政醫院收據五紙、慈德診所收據一紙為證，惟經本院就其提出之收據計算之
      結果，其中三重醫院部分，自費負擔部分計為九萬四千七百六十一元，其餘則
      屬健保局給付之費用，又該自費部分中之九百六十元為診斷書費用；郵政醫院
      部分，自費負擔部分為二萬二千四百四十五元，其餘為健保局給付之費用，又
      該自費負擔部分中之五百元為診斷書費用（即文書費）；慈德診所部分，自費
      負擔部分計為一萬一千一百元，其中一百元為診斷證明書費用。依前開說明，
      診斷證明書費用與侵權行為間並無因果關係；而健保局代為支付非自付額後，
      該部分之賠償請求權復已法定移轉予健保局，原告無得再就健保局已給付金額
      部分再為請求。是經本院審酌之結果，原告已支出醫療費用應為十二萬六千七
      百四十六元〔計算式：（00000－000）＋（00000－000）＋
      （00000－000）＝一二六七四六元〕，原告請求之醫療費用於此範圍
      內，為有理由。
  ２、看護費部分：按因親屬受傷，而由親屬代為照顧被害人之起居，固係基於親情
      ，但親屬看護所付出之勞力，並非不能評價為金錢，只因二者之身分關係密切
      而免除支付義務，此種親屬基於身分關係之恩惠，自不能加惠予加害人，故由
      親屬看護時，雖無現實看護之支付，亦宜認被害人受有相當於看護費之損害，
      得向加害人請求賠償，最高法院著有八十九年度臺上字第一七四九號、八十六
      年度臺上字第二○○五號判決可資參照。查原告因車禍傷害，住院期間共計八
      十天（三重醫院部分，自九十二年二月十六日起至九十二年四月十九日出院，
      計六十二天；郵政醫院部分，自九十二年五月二十六至同年六月九日，計八日
      ；三重醫院部分，自九十二年八月六日至八月十五日，計十日），於住院期間
      需有專人照顧，又看護費為每日二千元等情，業據原告提出診斷證明書四紙為
      證，且為被告所不爭執，堪信為真實。原告受傷先後住院醫療八十日之期間無
      法自理生活，而有聘請看護之必要，其由子女親屬照護，雖未實際支出看護費
      ，揆諸前開說明，仍係受有相當看護費之損害，自得向被告請求賠償，故原告
      請求八十日相當於看護費十六萬元之損害，為有理由。
  ３、增加生活需要部分：原告主張，其於受傷後不能行動，並因不良於行購置輪椅
      四千元、助行器六百元、石膏鞋二百五十元、護腕五百元，合計五千三百五十
      元等情，業據其提出統一發票影本四紙為證，並為被告所不爭執，堪信為真。
      此部分之請求，為有理由。
  ４、工作收入減少部分：原告主張其於車禍前原任職於強固公寓大廈管理維護股份
      有限公司（下簡稱強固公司），每月薪資為二萬一千元，惟自九十二年三月一
      日起，原告因受傷住院而未領有薪資，且因原告受傷，所擔任之工作為清潔人
      員工作，故無法正常工作，而已於九十二年三月十七日離職，原告因此減少領
      有一十七日之薪資，計一萬一千九百元等情，業據其提出診斷證明書影本、離
      職證明書影本一紙為證，且為被告所不爭執，此部分之請求，為有理由。
  ５、減少勞動能力部分：原告主張受肱骨骨折，左股骨及左脛骨粉碎性、開放性骨
      折、左膝平臺骨折等傷害，已使左下肢受嚴重傷害，縱經治療其左手腳仍永遠
      呈現無法正常靈活轉動之功能，已達中度肢障之程度，此有身心障礙手冊在卷
      可考。而原告目前左股骨尚未癒合，須再次手術植骨手術或以超音波癒合機治
      療。預估尚須半年時間治療及復健，癒合後尚須手術拆除鋼釘鋼板等情，亦據
      原告陳明在卷，並有診斷書一份可憑。本院審酌原告於車禍前原從事清潔工作
      ，為體力勞動者，其如診斷證明書所載之傷害情形，及受傷後達到左下肢中度
      肢障，而尚未達顯著喪失運動機能之程度，認原告因本件車禍受傷後應已達於
      勞工殘廢給付標準表第一四五項所指「一下肢遺存運動障害者」，即指喪失生
      理運動範圍三分之一以上而未達二分之一者，其殘廢等級為第九級，以第九級
      殘廢計算其喪失勞動力程度，則為百分之五十三點八三，有各殘廢等級喪失或
      減少勞動能力比率表可按。原告雖主張喪失百分之八十之勞動能力，然未能舉
      證以實其說，其主張難予採憑。原告每月之薪資原為二萬一千元，為兩造所不
      爭執，則原告減少勞動力之月損害額為一萬一千三百零四元〔計算式：二一○
      ○○Ｘ○、五三八三＝一一三○四元（以下四捨五入）〕，原告係四十二年一
      月二十九日出生，自上述離職日翌日即九十二年三月十八日起，計算至六十歲
      可強制退休年齡（參照勞基法第五十四條第一項第一款規定）止，尚有九年十
      個月又十一日之勞動年限，依霍夫曼計算法扣除年息百分之五之中間利息後，
      一次請求之賠償額為九十八萬七千二百八十五元〔計算式：一一三○四Ｘ一二
      （每年減少之勞動能力損害）Ｘ七、00000000（第九年之霍夫曼係數
      ）＝九八七二八五元（以下四捨五入）〕，故原告於此範圍部分之請求為有理
      由。
  ６、精神損害賠償部分：原告因本件車禍受有肱骨骨折，左股骨及左脛骨粉碎性、
      開放性骨折、左膝平臺骨折、頭外傷併皮下血腫等傷害，經數次住院手術治療
      後，尚須持續手術治療及復健，又原告因此傷害，申請中華民國身心障礙手冊
      ，障礙類別及等級為「肢障中度」。且原告除需面對醫療、開刀、復健所帶來
      的痛苦外，其因本件車禍無法從事正常作以賺取費用維持家計，嚴重妨害其家
      庭生活，其左手腳呈現無法正常靈活轉動之功能，更對其心理造成重大傷害。
      本院審酌前開原告受傷情形，及原告車禍前從事環保人員清潔工作，每月收入
      二萬一千元，於車禍後接受醫療、復健，目前無法工作；被告任職於資源回收
      場，每月收入約二萬元，學歷為國小畢業，名下並無不動產等兩造經濟能力、
      身分、地位等一切情狀，認原告所主張之精神慰撫金十五萬元為適當。
（二）原告於本件車禍之發生，是否與有過失？其過失比例為何？
  １、按駕駛人駕駛汽車，應遵守道路交通標誌、標線、號誌之指示，並服從執行交
      通勤務之警察或依法令執行指揮交通及交通稽查任務人員之指揮，行車速度應
      依標誌或標線之規定，行駛應注意車前狀況，隨時採取必要之安全措施，道路
      交通安全規則第九十條、第九十四條第三項定有明文。又特種閃光號誌係以單
      一鏡面之閃光紅或黃色燈號，警告接近之車輛注意前方路況，應先暫停或減速
      慢行，再視路況以定行止，設於交岔路口或危險路段前，道路交通標誌標線號
      誌設置規則第一百九十四條第三款第四目定有明文。本件肇事路段係臺北縣五
      股鄉○○路○段九巷前之交叉路口，設有特種閃黃燈誌，此有交通道路事故調
      查報告表、道路交通事故現場圖可稽（參偵查卷第八至十頁）。原告於九十二
      年二月十八日車禍後警詢時自承「（問：你當時車速為何？）我當時時速為四
      十公里左右。」、「（問：請詳述車禍發生情形？）：：：當時有乙部自小客
      車要左轉（蘆洲往三重方向），我有剎車但已來不及：：：」、「（問：車禍
      當時你所見之景象為何？你採取何種措施？）當時我不清楚約距離對方有幾公
      尺，發現對方之車輛時要煞車，已經來不及：：：」（參偵查卷第五至六頁）
      ，顯見原告接近前揭肇事路口時，未遵守閃光黃色燈號暫停或減速慢行，且未
      確實注意車前狀況，猶以約四十公里之時速行駛，依當時情形復無不能注意之
      情事，原告竟違反前開交通安全規則，是原告對於本件車禍之發生，自與有過
      失，從而，被告抗辯原告因車速過快就本件車禍之發生與有過失，應堪採信。
  ２、按損害之發生或擴大，被害人與有過失者，法院得減輕賠償金額或免除之，民
      法第二百十七條定有明文。經查：被告就本件車禍之發生固應負過失責任，為
      被告所不爭執，但原告亦未遵守肇事路口設置之閃光黃色燈號暫停或減速慢行
      ，且疏於注意車前狀況致發生本件車禍，業經本院依職權調閱本院九十二年度
      交易字第二八一號、台灣高等法院九十二年度交上易字第三八七號刑事卷宗查
      核屬實，並有該刑事判決書附於刑事卷宗可參，本院因認原告於本件車禍之發
      生，與有過失，應負擔百分之四十之過失比例，被告則應負百分之六十之過失
      比例。
（三）本件原告所受之損害總計為一百四十四萬一千二百八十一元（計算公式：一二
      六七四六元＋一六○○○○＋五三五○＋一一九○○＋九八七二八五＋一五○
      ○○○＝0000000元），然依上述，原告於本件損害之發生，應負擔百
      分之四十之過失，故經過失相抵後，原告所得請求被告給付之金額為七十六萬
      零四百七十六元〔計算公式：0000000Ｘ○、六＝七六○四七八元（以
      下四捨五入）〕。
六、綜上所述，原告本於侵權行為之法律關係，請求被告給付七十六萬零四百七十六
    元，及自起訴狀繕本送達翌日即九十二年五月七日起至清償日止，按年息百分之
    五計算之利息，洵屬正當，應予准許，逾此範圍之請求，則屬無據，應予駁回。
七、原告陳明願供擔保請准宣告假執行，就其勝訴部分，經核無不合，爰酌定相當之
    擔保金額准許之；至於原告敗訴部分，因訴無理由，應予駁回，其假執行之聲請
    失所附麗，應併予駁回。
八、本件事證已明，兩造其餘攻擊防禦方法及立證，核與本判決所為前開判斷不生影
    響，無庸逐一論述，附此敘明。
九、據上論結，原告之訴一部為有理由，一部為無理由，依民事訴訟法第七十九條、
    第三百九十條第二項，判決如主文。
中      華      民      國    九十二    年     十二     月    二十五    日
                                臺灣板橋地方法院民事第二庭
~B法      官  林錫凱
右為正本係照原本作成
如對本判決上訴，須於判決送達後廿日內向本院提出上訴狀
中      華      民      國    九十二    年     十二     月    二十五    日
~B法院書記官  許清琳


司法院資訊處製作；財團法人民間司法改革基金會備份。
